【裁判字號】    95,上更(一),451
【裁判日期】    951220
【裁判案由】    違反貪污治罪條例
【裁判全文】
臺灣高等法院臺南分院刑事判決
上  訴  人  臺灣雲林地方法院檢察署檢察官
被      告  乙○○
選任辯護人  羅裕欽  律師
上列上訴人因被告違反貪污治罪條例案件，不服臺灣雲林地方法
院93年度訴字第624號中華民國94年11月4日第一審判決（起訴案
號：臺灣雲林地方法院檢察署93年度偵字第4384號），提起上訴
，本院（94年度上訴字第1205號）判決後，經最高法院第一次發
回更審，本院判決如下：
    主      文
上訴駁回。
    理      由
一、公訴意旨略以：乙○○於民國 (下同)87 年10月起，迄89年
    12月止，係雲林縣警察局北港分局第三組偵查員，並負責該
    組總務工作而須將該分局向雲林縣警察局申領取得之「人犯
    照相費」交付位於雲林縣北港鎮○○路74號的「高傳真彩色
    快速沖印」（下稱高傳真沖印店）之負責人丁○○，用作高
    傳真沖印店代北港分局沖洗相片之代價，詎其竟基於侵占公
    有財物之概括犯意，在其擔任上開職務之期間內，利用權勢
    而均未將雲林縣警察局自87年10月起至88年6月止按月編列
    新臺幣（下同）4,000元；及自88年7月起至89年12月止之按
    月編列的2,000元之公有財物人犯照相費交付丁○○，而將
    雲林縣警察局所撥付之現金共72,000元侵占入己，嗣因臺灣
    雲林地方法院檢察署接獲檢舉並指揮法務部調查局中部地區
    機動工作組偵查後，始悉上情。因認乙○○涉犯貪污治罪條
    例第4條第1項第1款之侵占公有財物罪嫌云云。
二、按犯罪事實應依證據認定之，無證據不得推定其犯罪事實；
    又被告之自白，不得作為有罪判決之唯一證據，仍應調查其
    他必要之證據，以查其是否與事實相符；又不能證明被告犯
    罪者，應諭知被告無罪之判決，刑事訴訟法第一百五十四條
    、第一百五十六條第二項、第三百零一條第一項分別定有明
    文。又事實之認定，應憑證據，如未能發現相當證據或證據
    不足以證明，自不能以推測或擬制之方法，以為裁判基礎；
    積極證據不足證明犯罪事實時，被告之抗辯或反證縱屬虛偽
    ，仍不能以此資為積極證據應採信之理由；另在訴訟上用以
    證明事實之證據，須於通常一般人均不致有所懷疑，而得確
    信其真實之程度者，始得據以為有罪之認定，倘其證明尚未
    達到此一程度，而有合理之懷疑存在，致無從為有罪之確信
    時，即應為無罪之判決，業經最高法院四十年台上字第八六
    號、三十年上字第四八二號、七十六年台上字第四九八六號
    分別著有判例。另檢察官就被告犯罪事實，應負舉證責任，
    並指出證明之方法。刑事訴訟法第一百六十一條第一項亦定
    有明文。因此被告並無自證無罪之義務，此乃無罪推定之原
    則。是以何項卷證資料有利於被告或不利於被告，應由擔任
    公訴角色之檢察官盡其舉證之義務，此乃上開法條規定公訴
    人於刑事訴訟程序進行中應盡之法定義務。故最高法院著有
    九十二年台上字第一二八號判例，闡明「刑事訴訟法第一百
    六十一條已於民國九十一年二月八日修正公布，其第一項規
    定：檢察官就被告犯罪事實，應負舉證責任，並指出證明之
    方法。因此，檢察官對於起訴之犯罪事實，應負提出證據及
    說服之實質舉證責任。倘其所提出之證據，不足為被告有罪
    之積極證明，或其指出證明之方法，無從說服法院以形成被
    告有罪之心證，基於無罪推定之原則，自應為被告無罪判決
    之諭知」之意旨甚明。次按被告否認其犯罪，雖得就公訴人
    所提之證據，提出反證或證明該項事證並非真實，但並無自
    證己罪之義務。申言之，不能以被告不能證明並無所指犯罪
    ，即反證被告之犯罪即已成立（最高法院九十二年臺上字第
    四四二八號判決參照）。又按貪污治罪條例第4條第1項第1
    款之侵占公有財物罪，係指意圖為自己或第三人不法之所有
    ，易持有為所有，將職務上持有之公有財物移轉在自己或第
    三人實力支配之下之謂，乃刑法侵占罪之特別規定，是其成
    立自須以行為人主觀上有為自己或第三人不法所有意圖，為
    其犯罪構成要件。而所謂公有財物，乃公家所有之財產物品
    ，不限於依據預算法、會計法、決算法、審計法及相關法令
    規定辦理預算編製、執行及決算編造者方屬之。
三、公訴人認被告犯有上開罪嫌，無非以被告係雲林縣警察局北
    港分局第三組偵查員，自87年10月起至89年12日止，將職務
    上所持有該分局向雲林縣警察局申領之「人犯照相費」7萬2
    千元侵占入己等情，並有證人丁○○、丙○○、戊○○、許
    照明、林添進、張擎中於偵查中結證之證述。復有監聽譯文
    3紙、欠款估價單、雲林縣警察局歲出預算分類帳在卷可憑
    ，為其主要論據。
四、訊據被告乙○○固坦承伊是雲林縣警察局北港分局第三組偵
    查員，擔任雲林縣警察局北港分局第三組之總務工作，負責
    將該分局向雲林縣警察局申領取得之「人犯照相費」交付位
    於雲林縣北港鎮○○路74號的高傳真沖印店之負責人丁○○
    ，用作高傳真沖印店代北港分局沖洗相片之對價，並且該分
    局由雲林縣警察局自87年10月起至88年6月止按月編列4,000
    元；自88年7月起至89年12月止之按月編列2,000元之人犯照
    相費，共計72,000元均由伊領取，惟北港分局自87年10月至
    89年12月間，並有積欠高傳真沖印店113,236元；再北港分
    局90年1月至12月，積欠高傳真沖印店之人犯照相費，為44,
    689元。北港分局僅支付其中36,000元，尚有8,649元未付等
    情。復有審計部臺灣省雲林縣審計室94年3月1日審雲縣壹字
    第0940100660號函及所附北港分局人犯照相費憑證資料（見
    雲林縣審計室檢送之資料卷、其中86年12月份憑證資料誤附
    為雲林縣警察局斗六分局之憑證）、雲林縣警察局歲出預算
    明細分類帳（見附件一第168頁至第193頁）、高傳真沖印店
    免用統一發票收據、估價單（見附件四）在卷可稽，因此被
    告此部分之自白與事實相符，應堪採信。惟被告辯稱：伊係
    自83年間起即任職雲林縣警察局北港分局第三組偵查員，並
    擔任總務工作並自上開時間由高傳真沖印店負責為北港分局
    沖洗相片，被告自84年3月起，即將所領取之人犯照相費全
    數交給高傳真沖印店，87年10月至89年12月所領取之人犯照
    相費，全部72,000元亦都交給丁○○，伊並未侵占，又伊不
    曾於93年5月間至丁○○家中交付任何金錢，對於北港分局
    積欠高傳真沖印店之相片費用，亦不曾代為清償云云。
五、本院經查：
（一）被告在雲林縣警察局北港分局第三組擔任總務工作之期間
      ，是否僅止於87年10月至89年12月？
   (1) 據證人劉有程於原審審理中證稱：79年間起其在雲林縣警
      察局北港分局第三組任職巡佐，80年開始擔任該組總務工
      作。在乙○○到任幾個月後，就將總務工作移交給乙○○
      ，確實日期不記得，後來在84年或85年時，自己就調離開
      北港分局等情（見原審卷第101頁、第102頁）。由此可見
      ，被告在84年或85年劉有程離開北港分局之前，即已接任
      總務工作。
   (2) 另證人許明權在原審審理中則證稱：86年3月至93年1月間
      ，在北港分局擔任刑事組偵查員，86年開始任職時，三組
      的總務就是乙○○等情（見原審卷第158頁、第159頁）。
      從而，86年當許明權進入北港分局第三組服務時，被告已
      然擔任該組總務工作。
   (3) 而證人丁○○在原審審理中更證稱：從一開始（指高傳真
      沖印店與北港分局交易），北港分局刑事組總務就是乙○○，84年3月到89年12月這段期間都是乙○○負責總務工
      作，到了吳明泉代理時，才知道乙○○調走了等情（見原
      審卷第133頁）。
   (4) 綜上證人所述，可證明被告在雲林縣警察局北港分局第三
      組擔任總務工作，並非僅止於起訴書所列的87年10月至89
      年12月，而係早在84年3月以前即已擔任該組總務工作，
      且直至89年12月始交接給吳明泉。
（二）高傳真沖印店何時起為雲林縣警察局北港分局代為處理相
      片沖洗業務？
   (1) 據審計部臺灣省雲林縣審計室94年3月1日審雲縣壹字第09
      40100660號函及所附北港分局人犯照相費憑證資料所示，
      北港分局自84年3月起至89年12月，此期間均係由高傳真
      沖印店出具憑證後（其中86年12月份憑證資料誤附為雲林
      縣警察局斗六分局之憑證），再由北港分局持該店之憑證
      ，向雲林縣警察局申報人犯照相費用。
   (2) 且證人丁○○在原審審理中，雖然就被告接任總務時，高
      傳真沖印店與北港分局之交易期間，表示至少有8、9、10
      年，然經提示上開憑證後，亦確認審計部臺灣省雲林縣審
      計室所附之高傳真沖印店憑證，均為該店所開立無誤，並
      說明84年3月至89年12月，都是由被告負責等情（見原審卷
      第133頁）。
   (3) 因此，據上事證可證高傳真沖印店自84年3月間起，即為
      雲林縣警察局北港分局代為處理相片沖洗業務，且該業務
      自始即由被告所經手。
（三）雲林縣警察局北港分局第三組何以會積欠高傳真沖印店相
      片費用？
   (1) 據證人劉有程於原審審理中證稱：「刑事組到照相館，同
      仁如去勘驗現場回來就直接拿到照相館沖洗並簽名，老闆
      月底拿來（對）帳，我們就付帳」、「大部分都不夠，沖
      洗相片費用都不夠」（見原審卷第102頁）、「實際支出
      與補助的不夠」、「只能報到上限，多報也沒用，所以不
      一致」（見原審卷第103頁）、「（不夠的部分）我在擔
      任庶務時，我是利用一些辦案獎金，拿來充當公基金」等
      情（見原審卷第102頁背面）。證人已然證述，在其擔任
      庶務（三組總務）工作期間，北港分局相片沖洗係採月結
      方式，且補助金額並不足以支付實際沖洗金額，需由他處
      支付充銷。
   (2) 而證人丁○○於偵查中證稱：「雲林縣警察局北港分局三
     （刑事）組前來沖印相片時，每個月會要求我們開立4,000
      或2,000元的估價單及收據（剛開始好像可以報銷4,000，
      後來可以報銷2,000），作為向上級單位請款之用」（見9
      3年度他字第406號卷一第78頁）、「流程是我們先開2,00
      0元的收據給他們去核銷，至於真正每個月的沖洗相片費
      用，我另外再開一張全額的收據給乙○○，用意是告訴他
      這個月要付我多少錢，但是他都沒付」（見93年度他字第
      406號卷一第80頁）。另其在原審審理中亦證稱：「北港
      分局每月向高傳真沖洗的費用高於他們所能申請的費用，
      每月差額不一定，最多大約10,000多元，除了北港分局向
      縣警局請款之金額外，實際消費金額他會向北港分局請款
      」（見原審卷第129 頁），「北港分局從一開始每一期都
      積欠費用，沒有一期付清」（見原審卷第133頁），「84
      年3月到87年9月這段期間印象中大約欠了30幾萬元」（見
      原審卷第134頁）等情。是被告接續證人劉有程之後，擔
      任北港分局三組總務工作，其與高傳真沖印店相片沖洗交
      易模式，仍與劉有程作法相同，採用先行簽帳，再以月結
      方式辦理。
   (3) 上開2位證人所述，核與93年度他字第406號附件四所附估
      價單影本記載情形相符，北港分局在高傳真沖印店沖洗照
      片所生費用，均有超出北港分局每月向雲林縣警察局檢據
      申領之金額。所以北港分局第三組沖洗相片之流程，係由
      各偵查員直接拿到照相館沖洗，但暫時不用付款，而於每
      月結算。正因未於沖洗時當場付款結清，必需等到高傳真
      沖印店開立統一發票，由北港分局檢據向雲林警察局申領
      每月之人犯照相費後再予給付，故而北港分局即無法每月
      清償當月所生之照片沖洗等費用之情形，且此種情形，據
      證人丁○○陳述，係自84年3月間起開始即已產生，應認
      僅發生在87年10月至89年12月之期間，實可認定。
（四）既然被告自84年3月起，即經手北港分局與高傳真沖印店
      之相片沖洗業務，且自始即無法清償當月所生費用，則被
      告係侵占之何期間所申領之人犯照相費？
   (1) 證人丙○○於原審審理時證稱：「我結束營業時，我在裝
      潢期間發現有帳單顯示北港分局沒有結算清楚，我去雲林
      縣警察局要去跟局長說有帳沒有清楚，我不知道他就交辦
      」（見原審卷第108頁背面）、「要有根據才能說，我發
      現簽單的簿子只有是幾年到幾年存在。我知道的部分就是
      有這些簽單為據，這些單子沒找到的期間錢也是沒清楚，
      我去警察局時說還欠我十幾萬」（見原審卷第111頁）、
      「（問：87年10月至92年12月，你說北港分局沒有付洗相
      片等等費用，是根據紅單？）答：是，是根據整本」、「
      （問：紅單是人家付錢才給的？）答：是，是整本的」、
      「（問：87年10月至92年12月期間，北港分局有無付清洗
      相片等等費用？）答：要問我兒子，我是在裝潢時看到帳
      單才知道，有紅單可能是還沒有付款」（見原審卷第111
      頁背面）、「在裝潢期間找到的單據，我們才有依據，之
      前的單據沒有找到就沒有辦法對帳」（見原審卷第115頁
      背面）。因此，本件乃源自於丙○○在家中發現尚有北港
      分局自87年10月起至92年12月止之簽單，認為此部分北港
      分局尚未清償，故而向雲林縣警察局提出追索。
   (2) 而證人丁○○於原審審理中亦證稱：「家裡有的就是87年
      10月以後，87年10月以前的單據就沒找到」（見原審卷第
      134頁），此亦與丙○○證述一致。故可相信，高傳真沖
      印店對於北港分局87年10月以前未清償沖洗照片等費用之
      單據，已然不存在，所以無法進行追索，且雖僅剩下87年
      10月以後到92年12月間的簽單，至於北港分局是否僅積欠
      87年10月到92年12月間的沖洗照片等費用而已，尚無法以
      僅剩87年10月以後之簽單，據以認定北港分局係僅未清償
      自87年10月以後之沖洗照片等費用。
   (3) 故而被告係自84年3月間起即負責北港分局第三組總務工
      作，且自斯時起即無法當月清償高傳真沖印店之沖洗照片
      等費用，則北港分局與高傳真沖印店間對於沖洗照片等所
      發生之費用，高傳真沖印店對所應向北港分局請求之金額
      是否即僅發生在87年10月以後，即有疑問？而高傳真沖印
      店對於北港分局長期間未清償沖洗照片等費用，即非每月
      結清，亦應認有同意北港分局延期清償之意思。
（五）被告於87年10月至89年12月之期間內，有無給付過任何沖
      洗照片等費用給高傳真沖印店？
   (1) 關於丁○○之證述：
    (甲)丁○○在偵查中指稱：「是從87年就都沒有付了」、「有
      幾次到刑事組有跟他討，但是沒有給，我就算了，還是繼
      續給他們沖洗相片」、「我們每個月都給他收據，因為他
      們每個月都要報銷」、「因為他們都說已經花到其他地方
      去了」、「每個月核銷的2,000元收據我們都有開，但是
      真正的收據及紅色估價單就不開了，因為他們也沒有錢給
      我們」、「（87年）12月以後就完全沒有付錢」（見93年
      度他字第406號卷一第79頁至第81頁）。據上內容，丁○○明確指出，每個月報銷的收據仍然按時開立交給北港分
      局，但是關於實際費用的單據，就不再交給被告，因為被
      告沒有給錢，而且明白指稱，87年12月以後，被告就完全
      沒有支付過任何沖洗相片費用。
    (乙)而丁○○在原審審理中卻改稱：「（問：在87年10月至89
      年12月間，北港分局有無積欠高傳真彩色沖印店？）答：
      每個月都欠」、「（問：每個月如何欠？）答：實際金額
      跟所付金額不足」、「（問：乙○○每個月都有付錢給高
      傳真彩色沖印店？）答：對。不一定每個月，有時二個月
      」、「（問：93年5月16日問你的警訊筆錄中，你說北港
      分局沒有積欠高傳真彩色沖印店沖洗費？）答：那個時候
      應該以為，說付完就沒事了」、「到目前為止是沒付完」
      、「（問：之前在調查局作筆錄時，問你上開期間北港分
      局三組有無付沖印費給你，你說該段期間沒有付任何款項
      給你，情形到底為何？）答：這個我想一想應該是這樣，
      因為他那時間87年，87年以前就有欠了，那個時候我講這
      段時間沒有付是因為這段期間的錢沒有給，他給我們的是
      87年以前所欠的錢怎麼寫這樣我不知道。因為他前一段的
      錢還是沒有付清。就是說他們從一開始到現在沒有一次付
      清」、「他就是一直欠下來，例如他現欠我100,000，拿
      給我20,000，就是還20,000，還哪一段還不都一樣」（見
      原審卷第128頁背面至第129頁）、「他陸陸續續都有付啊
      ！其實他一開始沒有很正常付，不是說固定每個月，都不
      是」、「我的意思是說他們刑事組如何作業我們不知道，
      他有錢就給我，我就收起來，就這樣而已」、「（問：為
      何要說87年就沒付？）答：我忘了，我應該沒這樣講吧！
      我是說他沒有很準時的付」（見原審卷第132頁）。而且
      表示84年3月開始到89年12月間，被告每年均不定期交付
      沖洗照片費用、都是給整數（見原審卷第134頁背面至第
      135頁背面）。從而推翻其在偵查中的陳述，改稱被告向
      雲林縣警察局申領的部分均有給付，所欠款項是超額的部
      分，其前後證詞顯然並不一致。
   (2) 關於丙○○的證詞：
    (甲)丙○○於偵查中陳稱：「以我的判斷，如果有付的話，紅
      單就不會留在店裡，所以我叫我媳婦整理好單據，然後就
      去接受第2次的訪談，訪談回來之後，我媳婦及我兒子問
      我整理單據作什麼用，我就跟他們說明我去討回欠款，而
      我媳婦或兒子其中1人就拿吳明泉的那1本單據跟我說這部
      分人家有付錢」、「就我的認知，紅單在就是沒付，不過
      到底是全額未付，還是有付一部份，這部分要問我媳婦及
      兒子比較清楚」、「我兒子在知道我向警察局檢舉並製作
      第2次訪談筆錄後，有向我表示乙○○有陸續給錢，不過
      是否為事實，我不知道，我只知道就我認知，紅單上的金
      額總額合計就是刑事組欠我們店的錢」（見93年度他字第
      406號卷一第102頁）。可見丙○○係純粹以家中所留的紅
      色單據，作為判斷北港分局未清償沖洗照片等費用之基礎
      ，以致於將吳明泉已給付部分，也一併追索，此外關於被
      告經手期間，實際上欠款究竟若干，是否已經有部分清償
      抑或全部未清償，證人丙○○則表示丁○○或戊○○較為
      清楚等情。
    (乙)至於丙○○在原審審理中，就被告是否曾清償相片沖洗費
      用一節，則表示：「我不知道，要問我兒子。錢的事我沒
      接觸」（見原審卷第113頁背面）。是證人丙○○無論在
      偵查中或原審審理中，對於被告於87年10月至89年12月間
      應給付之北港分局照相費用，是否全部未給付或僅部分給
      付一情，並未能提供明確的證述。
   (3) 關於戊○○之證詞：
    (甲)戊○○在偵查中證稱：「87年至89年是乙○○接洽的，就
      沒清楚的付給我們，累計大概欠了10幾萬」、「乙○○曾
      經一次以上拿了收據後沒有給我們錢，後來我就不給他收
      據了」、「（問：應該給乙○○的收據，現在在哪裡？）
      答：我公公去檢舉之後，督察員叫我公公拿收據出來，我
      公公就把收據交給督察員」、「（問：據查，自87年10月
      起至89年12月間北港分局刑事組照相費用撥款總計金額為
      72,000元並由乙○○領用，在該期間內乙○○有無將上述
      金額支付貴店？）答：是我先生去跟他接洽收錢的，要問
      他比較清楚。但是最後結果就是沒有付錢」、「當時是由
      我先生丁○○與乙○○接洽，至於有無收錢我不清楚」、
      「乙○○欠錢，剛才提到乙○○有拿了收據後不給錢的情
      形，這個我要補充事後他有無拿錢給我先生我不知道」（
      見93年度他字第406號卷一第73頁至第76頁）。在該次偵
      查中，證人戊○○對於被告究竟有無於87年10月起至89年
      12月止，給付過72,000元一情，表示並不清楚，要問丁○○。甚至對於被告拿取收據後，有無給付過金錢給證人丁○○，也表示不知道。然而在同一天的稍後一次偵查中，
      戊○○卻又表示：87年到89年12月被告並無支付照相費用
      ，且其所了解是一毛錢都沒有給（見93年度他字第406 號
      卷一第85頁），同一日所做的2次偵查筆錄，戊○○對於
      被告於87年10月起至89年12月間是否給付金錢一情，卻有
      不同的證述。
    (乙)然而戊○○於原審審理中卻又改稱：「不清楚、不知道、
      都是丁○○在處理」云云，至於偵查中所稱一毛錢都沒給
      ，「這句話的意思是說錢的部分我都沒拿，都是我先生在
      處理，所以我說我沒有拿錢」（見原審卷第146頁背面）
      ，則又將被告與高傳真沖印店之交易情形，推稱均為丁○○處理。故其證詞亦有前後不一致的瑕疵。
   (4) 綜上證人丁○○、丙○○、戊○○之證述可知，高傳真沖
      印店之實際經營者，係證人丁○○，且由證人丁○○與被
      告接洽北港分局在高傳真沖印店沖洗照片之事情，自應以
      證人丁○○之證述較平實可信。且查證人丙○○於偵查中
      證述如果有付的話，紅單就不會留在店裡等語，證人戊○○於偵查中證述收據交付督察，被告沒有付錢等語，然觀
      之附件四由證人丙○○所提出之高傳真沖印店之估價單，
      其中自87年10月起至88年3月止，均係黃單，而無紅單，
      並無免用統一發票收據，則證人丙○○、戊○○所證述被
      告自87年10月起即未清償等語，非無疑義。而證人丙○○
      、戊○○亦證述自90年1月起至90年12月止，證人吳明泉
      部分均有清償等情（見原審卷第112頁、第145頁），然附
      件四之估價單中卻有自90年1月起至90年12月止之估價單
      紅單、黃單及每月免用統一發票收據，則證人丙○○、戊○○於偵查中指證被告自87年10月起至89年12月止均未清
      償高傳真沖印店沖洗照片等費用，顯具有瑕疵，又非證人
      丙○○、戊○○親自見聞之事實，證人丙○○、戊○○之
      上開偵查中所為證述，不足採信，再者證人丁○○上開證
      述，雖能證明被告並按月均有清償沖洗照片等費用，但仍
      然每月檢據（統一發票）由北港分局向雲林縣警察局申領
      「人犯照相費」，但北港分局每個月都有欠沖洗照片等費
      用，實可認定證人丁○○應有同意北港分局就未清償之沖
      洗照片等費用延期清償，則證人丁○○於偵查中證述被告
      自87年12月間起沒有給錢云云，實情是否包括每月向雲林
      縣警察局所申領之「人犯照片費」在內，亦有疑問，證人
      丁○○上開偵查中所為之證述，亦有瑕疵，不足採信。是
      認上開丁○○、丙○○、戊○○之證詞，或前後不一致，
      或推稱不知情，顯然均無法說服法院，形成被告必然有將
      所領得之72,000元予以侵占入己，而未給付與高傳真沖印
      店之犯罪心證。
   (5) 又證人許明權於原審審理中證稱：「各承辦人拿去店裡沖
      洗後，我們去取照片時都會把我們去洗之張數及金額讓我
      們簽，錢由我們總務乙○○及老闆，有時是老闆直接去跟
      總務請款」、「我們洗相片錢就是他來跟我們總務請款，
      有時是總務拿去給他」、「因為我跟乙○○那段時間是同
      組，出勤務時他曾跟我說過，經過店時，要拿相片錢給人
      家」、「時間太久了，7、8次以上有，10次我不敢講，事
      隔太多年了」、「在我印象中，丁○○去時我曾經看過，
      甚至他也會跟我們在那裡泡茶」、「他來時我們都會招呼
      一下，問他要作什麼，他說要請款」、「沒有看過他們當
      面算錢，我看到他們坐對面，當面算錢沒有看過。說要收
      錢，後來就泡茶，就這樣」、「他們在外面算帳，進來就
      泡茶，也沒說什麼」（見原審卷第159頁至第162頁背面）
      。證人許明權所證述的內容確與證人丁○○上開所述，被
      告並非每個月都按期給付，有時1、2個月給付1次等情相
      符，同時也與證人丁○○於原審審理時所述：交付的情形
      ，有時是被告拿到店裡，有時是他到北港分局拿等情形一
      致（見原審卷第135頁）。而證人許明權亦係執法人員，
      除曾與被告為同事外，與被告間並無恩怨糾葛，自無甘冒
      偽證罪嫌而刻意迴護被告之必要，其證詞自然較為客觀，
      因此被告乙○○抗辯所稱，所領取的人犯照相費均交給高
      傳真沖印店，並未侵占一情，應係真實。
（六）被告於93年5月間，是否曾至丁○○家中，就本件積欠之
      沖洗照等費用，交付任何金錢？
   (1) 證人丁○○偵查在偵查中具結證稱：「乙○○本身在督察
      室開始調查時有拿錢給我們，時間是93年過年後，時間多
      久我忘記了，大概是11、12萬一次拿給我」（見93年度他
      字第406號卷一第80頁），明確證稱被告曾經在案發後給
      付金錢給他。
   (2) 然而丁○○於原審審理中卻改稱：「（問：乙○○有無一
      次給10幾萬的照相費過？）答：這個事就是我剛所講的，
      就是說事情鬧那麼大，我們以為說錢還了就沒事了，事實
      上是沒還」（見原審卷第129頁背面、第130頁）、「（問
      ：你為何在中機組及在檢察官偵訊時，說乙○○有一次付
      給你11、2萬元？）答：我之前不是講了嗎？我以為說付
      清就不再追究，就沒事了，所以當時這樣講。事實上欠的
      金額還不只這些」（見原審卷第13 0頁背面、第131頁）
      、「（問：11萬、12萬你們有無拿到？）答：沒有」，是
      認證人於原審審理時證人丁○○對於被告曾給付金錢一事
      已然推翻其先前在偵查中的證詞。而此部分，除證人前後
      不一的供述外，檢察官並未舉出其他匯款資料、清償收據
      等客觀證據可供法院判定，在證據不足以說服法院的情形
      下，應對於被告做有利的認定，故本院認為被告抗辯，未
      曾於案發後給付任何金錢給丁○○等情，應屬可採。
（七）至於證人許照明、林添進、張擎中於偵查中結證之證述事
      項，均無法用以證明被告有侵占公有財物之犯行，而監聽
      譯文內容，也僅能說明北港分局與高傳真沖印店間，有欠
      款糾紛之事實，而關於欠款數額、欠款原因等重要事項，
      均未論及，且又非證人許照明、林添進、張擎中親自見聞
      之事件，故亦無法證明被告是否確有侵占公有財物犯行，
      均不足作為被告犯罪之不利事證。
六、最高法院95台上字第5405號95年9月29日發回意旨略以：
（一）原判決理由（即94年上訴字第1205號上訴審判決）內說明
      ：是認上開丁○○……之證詞，或前後不一致，或推稱不
      知情，顯然無法說服法院，形成被告必然有將所領得之七
      萬二千元予以侵占入己，而未給付與高傳真沖印店之犯罪
      心證等語（見原判決第四頁理由五之《五》之《４》第一
      至四行、倒數第一至三行、第十二頁第一至五行）。如果
      無訛，似認證人丁○○前後之證詞因互不一致，無法說服
      法院，形成被告將七萬二千元予以侵占入己之犯罪心證。
      惟理由另復說明：而證人丁○○在第一審審理中證述之情
      節核與證人許明權所為證述一致，因此堪信證人丁○○在
      第一審審理所為之證述，較為可採。被告抗辯所稱，所領
      取之人犯照相費均交給高傳真沖印店，並未侵占一情，應
      係真實（見原判決第十二頁倒數第三至六行），似又認證
      人丁○○在第一審審理時之證詞真實可採。互核以觀，顯
      然原判決理由之說明前後齟齬不一，自有判決理由矛盾之
      違誤云云。
      此部分經查：雲林縣警察局自87年10月起至88年6月止按
      月編列4,000元；及自88年7月起至89年12月止之按月編列
      的2,000元之公有財物人犯照相費用，然實際上丁○○每
      月替雲林縣警察局所沖先之人犯照相費用均超過警察局所
      編列之上開4,000元、2,000元，但據被告乙○○屢稱伊向
      警察局領取4,000元、2,000元後，均有按時拿給丁○○，
      但超出部分則未給付，再據證人丁○○於95年12月13日再
      於本院更一審審理時證述如下：
      法官  問：本案事件爆發後，你曾經說過乙○○有拿十一
                、二萬元還給你，到底有沒有？
      丁○○答：乙○○是有給我錢。他常常拿錢給我。乙○○
                事實上沒有拿十一、二萬到我家還給我。他常
                常拿錢給，一次拿多少錢給我，我真的不記得
      如依上述證人丁○○再為之證述以觀，事後被告乙○○並
      未拿十一、二萬元還給丁○○，且被告乙○○亦屢矢口否
      認事後有拿十一、二萬元給丁○○，而丁○○所說警分局
      尚欠伊之二、三十萬元費用係指每月超出所編列之上開4,
      000元、2,000元而言，而非指被告乙○○確有每月向甲○○所領取之上開4,000元、2,000元未交給伊，是本院認
      尚無證據可資證明被告有侵占上開七萬二千元之人犯照相
      費用，若被告連續數月未給付人犯照相費用給高傳真沖印
      店之負責人丁○○，丁○○當時何以要繼續替其洗相片而
      未舉發而延至九十三年才舉發。
（二）原判決理由雖說明：丁○○在偵查中指稱：是從八十七年
      就都沒有付了，有幾次到刑事組有跟他討，但是沒有給，
      我就算了，還是繼續給他們沖洗相片，因為他們都說已經
      花到其他地方去了；於第一審審理時改稱：每個月實際金
      額與所付金額不足，伊應該未說八十七年就沒付，伊是說
      他沒有很準時支付，從而推翻其在偵查中的陳述，改稱被
      告向雲林縣警察局申領部分均有給付，所欠款項是超額之
      部分，其前後證詞顯然並不一致（見原判決第八、九頁理
      由五之《五》之《１》之《甲》、《乙》）。……證人丁○○上開偵查中所為之證述，亦有瑕疵，不足採信。……
      綜上所述，尚難以證人丁○○在偵查中有瑕疵之證述，遽
      認被告確有意圖為自己不法之所有，而變易持有為所有，
      將職務上所持有之「人犯照相費」侵占入己等語（見原判
      決第十二頁第一行、第十三頁倒數第二至四行）。如果不
      虛，係認證人丁○○在第一審審理時之證陳較為可採。然
      證人丁○○於九十三年十月二十一日中部機動組詢問時證
      稱：「問：北港分局三組自八十七年十月至八十九年十二
      月間未支付積欠高傳真沖印店十五萬七千九百二十五元，
      是否屬實？答：該金額係我父親至二組製作筆錄時，才由
      二組人員根據簽單計算出來，之前我們只知道有欠錢但詳
      細金額我並不清楚。」、「問：經查八十七年十月至八十
      九年十二月高傳真沖印店估價單存根聯均查無北港分局付
      款紀錄，該段時間北港分局三組有無支付任何沖印相片款
      項？答：如果估價單上沒有北港分局付款紀錄，即表示八
      十七年十月至八十九年十二月期間北港分局三組並無支付
      任何沖印相片款項。」、「問：你先前所述北港分局三組
      積欠超過按月核撥部分累積十餘萬元，與上述八十七年十
      月至八十九年十二月期間北港分局三組並無支付任何沖印
      相片款項，顯不相同，你如何解釋？答：如我前述九十年
      一月吳明泉接任承辦人後，均有按月支付核撥款項，惟仍
      有積欠部分超過按月核撥之金額，至於乙○○（即被告）
      擔任承辦人時，自八十七年十月至八十九年十二月期間，
      無論是按月核撥或是超過的部分，乙○○則從未支付任何
      款項給我們。」等語（見九十三年度他字第四０六號卷第
      六十九、七十頁），顯與該證人於第一審審理時之證言亦
      不相符，究竟何者較為可信，原審自有詳加調查細心勾稽
      之必要。又原判決對於證人丁○○九十三年十月二十一日
      於中部機動組詢問時之證言捨棄不取，並未詳細闡述其得
      心證之理由，即遽為引用該證人於第一審審理時之證詞，
      為被告有利之認定，尚嫌調查之職責未盡及有證據上理由
      矛盾之違誤云云。
      此部分證人丁○○於95年12月13日再於本院更一審審理時
      證述如下：
      法官  問：對你於93年10月22日在雲林地檢署偵查中之證
                述「即乙○○本身在督察室開始調查時有拿錢
                給我們，時間是九十三年過年後，時間多久我
                忘了，大概是十一、十二萬一次拿給我」，有
                何意見？（提示交閱93年他字第406號卷第80-
                81頁筆錄並告以要旨）
      丁○○答：我是這樣想乙○○欠我錢是不是事情會比較大
                ，乙○○沒有欠錢事情是不是會比較小，我是
                想事情不要鬧大，所以我說乙○○有錢拿給我
                ，但實際上是沒有，到目前他還是欠我錢，現
                在我沒有地方可請領，北港分局人都不在，不
                知道要找誰請領，現在還有二、三十萬元沒有
                請領。
      依證人丁○○於偵查中及第一審審理、本院上訴審審理中
      之證述雖有不同，但本件經證人丁○○再於本院審理中證
      述後顯然係指警察局所編列之預算不足給付人犯照相費而
      言，況丁○○於本院上訴審審理中之證述仍無法認定被告
      有侵占人犯照相費之犯行。
（三）原判決說明：綜上證人丁○○、丙○○、戊○○之證述可
      知，高傳真沖印店之實際經營者，係證人丁○○，且由證
      人丁○○與被告接洽北港分局在高傳真沖印店沖洗照片之
      事情，自應以證人丁○○之證述較平實可信等語（見原判
      決第十一頁第七至十行）。但證人丁○○於中機組詢問時
      證謂：店內營運業務主要係由伊太太負責，開估價單或收
      據、沖片、客戶取片、收款、記帳均由伊太太及店內小姐
      負責；證人戊○○於檢察官偵查時證以：高傳真沖印店由
      伊婆婆葉陳碧雲擔任負責人，但實際由伊及先生經營，會
      計帳目大部分由伊作帳各等語（見上開他字卷第六十七、
      七十三頁）。如果屬實，則高傳真沖印店既由戊○○與其
      夫丁○○共同經營，且由戊○○記帳，理應以管理帳目及
      收款之戊○○更能深入了解，何以認丁○○之證述較平實
      可信？即有疑義，究竟實情如何，自有調查釐清之必要。
      原判決未予究明，遽以證人戊○○於偵查及第一審審理時
      之證詞前後不一致，且非其親自見聞之事實，認該證人偵
      查時所為之證詞，不足採信，亦嫌速斷云云。此部分經本
      院於95年11月1日、11月15日、12月13日分別再傳訊證人
      戊○○、丁○○、丙○○、甲○○等人再到庭證述結果：
      法官  問：高傳真沖印店平常是誰在經營？
      戊○○答：大部分都是我。
      法官  問：帳目計算、收錢都是你，是不是？
      戊○○答：收錢的話我們是有分，一般客戶都是我在收錢
                ，因為店都是我在看管，公司或公家機關他們
                都是一個月結一次，月結的話都是丁○○去收
                款的。
      法官  問：八十七年十月到八十九年十二月這段時間，北
                港分局是誰跟你們接洽沖洗人犯照片？
      戊○○答：乙○○。
      法官  問：這段時間沖洗人犯照片的錢有沒有付給你們？
      戊○○答：因為錢都是丁○○在收的，他有拿回來我就記
                ，詳細情形要問丁○○才清楚。
      法官  問：本件案發後乙○○有沒有到你們家向你們說那
                段時間人犯沖洗照片的錢要還給你們？
      戊○○答：我不清楚，要問丁○○。
      法官  問：八十七年十月到八十九年十二月這段時間北港
                分局到你們店內沖洗人犯照片，錢有沒有付給
                你？
      丁○○答：在我個人認為是公家機關制度有問題，因為譬
                如說他們刑事每個月有二千元或是四千元費用
                ，其實他們每個月沖洗照片的費用都超過，怎
                麼辦就先欠著，八十七年一直欠，其實從八十
                四年就有了，為什麼八十四年那些我們沒有提
                ，因為我們改行業從新裝璜，有些帳單找不到
                了，其實我不是針對那一個人貪污或是怎樣，
                我的本意不是這樣，因為這是整個分局整個刑
                事組的作業，每個案件拍照是每個組員都有參
                與，也不是乙○○欠我錢，是分局三組欠我們
                錢，是刑事組欠我們錢，是這樣。為什麼會欠
                我們錢，因為他們經費不夠。
      法官  問：你去請款乙○○如何向你講？
      丁○○答：譬如說這個月我太太整理的帳單，譬如說是八
                千元，我送八千元的帳單去請款，但是他們沒
                有八千元給我，上面補助他們四千元，他只有
                將四千元給我，剩下的就先欠著，就是這樣子
                ，那他們又有特別補助或是什麼的下來了，林
                海湖就會叫我我來領。
      審判長問：對證人丁○○之證言有何意見？
      乙○○答：剛才他說案發後我有還他錢這部分請他要講清
                楚，因為在八十七年十月到八十九年十二月上
                級補助是七萬二千元，九十年一月到九十年十
                二月吳明泉經手是二萬四千元，然後上級有補
                助專款一萬二千元，剛才證人所講的十幾萬元
                ，是不是這些錢加起來的，我沒有另外付葉炳
                河十幾萬元。
      審判長問：你剛才說十幾萬元是不是指上述那些錢加起來
                的？
      丁○○答：乙○○付給我的錢總共加起來就是十幾萬元。
      審判長問：錢是不是本件案發後給你的？
      丁○○答：不是，是陸陸續續給我的。
      法官  問：人犯照相費是不是在八十七年十月起至八十八
                年六月止編列四千元，八十八年七月至八十九
                年十二月止編列二千元，是否？
      甲○○答：編列期限我不知道，但有編列四千元及二千元
                。
      法官  問：人犯照相費都是申請後，都是你親自拿給承辦
                人乙○○？
      甲○○答：對，都是親自拿給他。
      法官  問：是不是每個月都親自拿給乙○○？
      甲○○答：如果經費每個月下來的話就是每個月拿給他。
      法官  問：有沒有固定每個月？
      甲○○答：有時是二個月，就是這筆經費下來親自拿給林
                海湖。
      審判長問：你是不是有聽到丁○○、戊○○說北港分局沖
                洗照片的錢沒有給你們？
      丙○○答：沒有。
      審判長問：你是否知道北港分局沖洗照片的經費四千元後
                來變成二千元？
      丙○○答：我不知道。
      審判長問：每個月沖洗照片超過四千元，你們如何處理？
      丙○○答：丁○○向我說因為他們經費不夠所以沒有固定
                每月來結清，有時二、三個月來結一次，也是
                無法結清。
      審判長問：事後乙○○是否有拿十一、二萬元還給你們，
                你是否知道？
      丙○○答：沒有。
      審判長問：丁○○有沒有接到乙○○要還給你們的錢？
      丙○○答：我不知道。
      審判長問：丁○○有沒有向你說他有接到乙○○的十一、
                二萬元？
      丙○○答：沒有聽他說過。
      如依上開證人丁○○、戊○○、丙○○、甲○○再於本院
      更一審審理時之證述以觀，證人甲○○確有按月或二月將
      人犯照相費4000或2000交給乙○○，乙○○則稱收到警局
      發給之人犯照相費後均有拿給丁○○等情，而證人丁○○
      之對於有否於本案事後收到乙○○交給之十一、十二萬元
      等情一事之證述雖前後有不一致，但於本院審理中則證稱
      係為了息事寧人之心態才在偵查中有收到十一、十二萬元
      之事，但為被告乙○○否認，而丁○○之父丙○○亦不知
      有收到十一、十二萬元之事，丁○○之妻戊○○亦不知有
      此事，究竟如何，迄今本院仍無其他事證足以證明丁○○
      有於本案事發後為了補足人犯照相費而將十一、十二萬元
      私下拿給丁○○之事，亦無實證可證明被告乙○○有侵吞
      七萬二千元之人犯照相費之犯行。
七、綜上所述，尚難以證人丁○○、丙○○、戊○○在偵查中有
    瑕疵之證述，遽認被告確有意圖為自不法之所有，而變易持
    有為所有，將職務上所持有之「人犯照相費」侵占入己，則
    公訴人所引用之證據，或其指出之證明方法，並不足以說服
    法院形成被告有罪之心證，此外復查無其他積極證據足資證
    明被告犯罪，基於無罪推定之原則，自應為被告無罪判決之
    諭知。
八、原判決以被告犯罪，尚屬不能證明，因而諭知被告無罪。本
    院經核原判決認事用法，均無違誤。公訴人上訴意旨猶稱原
    審判決所為事實認定，違反經驗法則及論理法則云云，指摘
    原判決不當，為無理由，應予駁回其上訴。
據上論結，應依刑事訴訟法第368條，判決如主文。
本案經檢察官李傳來到庭執行職務。
中    華    民    國    95    年    12    月    20    日
                  刑事第五庭  審判長法  官  楊明章
                                    法  官  戴勝利
                                    法  官  顏基典
以上正本證明與原本無異。
檢察官如不服本判決，應於收受本判決後十日內向本院提出上訴
書狀。其未敘述上訴理由者並得於提起上訴後十日內向本院補提
理由書狀（均須按他造當事人之人數附繕本）「切勿逕送上級法
院」。
                                    書記官  呂嘉文
中    華    民    國    95    年    12    月    20    日


司法院資訊處製作；財團法人民間司法改革基金會備份。
